最高法院民事判決　　　　　　　　　　　　　　　　八十八年度台上字第四六四號
　　上　訴　人　甲○○
　　　　　　　　乙○○
　　　　　　　　丁○○
　　　　　　　　丙○○
　　共　　　同
　　訴訟代理人　高瑞錚律師
　　被 上訴 人　臺中區中小企業銀行股份有限公司
　　法定代理人　劉松藩
右當事人間請求確認抵押權不存在等事件，上訴人對於中華民國八十七年八月三日臺
灣高等法院臺中分院第二審判決（八十七年度上字第二一六號），提起上訴，本院判
決如左：
    主  文
原判決廢棄，發回臺灣高等法院臺中分院。
    理  由
本件上訴人主張：坐落南投縣竹山鎮○○段九四四－六號土地及其上門牌南投縣竹山
鎮育和巷一○二－六號三層樓房原為上訴人乙○○、丁○○、丙○○及訴外人林憲章
（以下稱乙○○四兄弟）所共有，因其父林江河於民國八十五年六月十一日向被上訴
人借貸新臺幣（以下同）五百萬元，乃由乙○○四兄弟為連帶保證人，並提供系爭房
地為被上訴人設定抵押權，以為擔保，惟所委任代書鐘義雄卻設定為本金最高限額四
百二十萬元之抵押權。該借款嗣於八十五年十二月七日清償完畢，雖未塗銷抵押權登
記，其抵押權亦應因債權之清償而消滅。之後林憲章於八十六年一月二十七日向被上
訴人借貸五百萬元，並將系爭抵押物所有權應有部分移轉登記與上訴人甲○○所有。
被上訴人此項對林憲章之債權應不在系爭最高限額抵押權擔保債權範圍之內，詎被上
訴人竟聲請拍賣系爭抵押物，並經法院裁定准許在案等情，求為確認系爭抵押權不存
在，並命被上訴人協同辦理塗銷系爭抵押權登記之判決。
被上訴人則以：依抵押權設定契約書約定，林憲章亦為抵押權擔保之債務人，於八十
六年一月二十七日向伊借貸之五百萬元，應為系爭抵押權效力所及等語，資為抗辯。
原審維持第一審所為上訴人敗訴判決，駁回其上訴，係以：系爭抵押物原為乙○○四
兄弟所共有，於八十五年六月十一日設定最高限額抵押權四百二十萬元予被上訴人，
抵押權存續期間自八十五年六月十一日起至一百十五年六月十一日止，林憲章嗣於八
十六年六月十一日將其所有權應有部分移轉登記予上訴人甲○○所有，為兩造不爭之
事實。上訴人主張：訴外人林江河於八十五年六月十一日向被上訴人借貸五百萬元，
由乙○○四兄弟為連帶保證人，並以系爭抵押物設定抵押權為擔保，該債務已於八十
五年十二月七日清償完畢。被上訴人對於上開五百萬元債務已清償完畢一事雖不爭執
，但否認系爭抵押權因其清償而消滅。按所謂最高限額之抵押契約，係指所有人提供
抵押物，與債權人訂立在一定金額之限度內，擔保現在已發生及將來可能發生之債權
之抵押權設定契約而言。此種抵押權所擔保之債權，除訂約時已發生之債權外，即將
來發生之債權，在約定限額之範圍內，亦為抵押權效力所及。雖抵押權存續期間內已
發生之債權，因清償或其他事由而減少或消滅，原訂立之抵押契約依然有效，嗣後在
存續期間內陸續發生之債權，債權人仍得對抵押物行使權利。此種抵押契約如未定存
續期間，其性質與民法第七百五十四條第一項所定就連續發生之債務為保證而未定有
期間之保證契約相似，類推適用同條項規定，抵押人固得隨時通知債權人終止抵押契
約，對終止契約後發生之債務，不負擔保責任。反之，此種抵押契約定有存續期間者
，訂立契約之目的，顯在擔保存續期間內所發生之債權，凡在存續期間所發生之債權
，皆為抵押權效力所及，於存續期間屆滿前所生之債權，債權人在約定限額範圍內，
對於抵押物均享有抵押權，除債權人拋棄為其擔保之權利外，自無許抵押人於抵押權
存續期間屆滿前，任意終止此種契約。縱令嗣後所擔保之債權並未發生，僅債權人不
得就未發生之債權實行抵押權而已，非謂抵押人得於存續期間屆滿前終止契約而享有
請求塗銷抵押權設定登記之權利，有最高法院六十六年臺上字第一○九七號判例可資
參照。系爭抵押權之存續期間既至一百十五年六月十一日始止，在其存續期間內，縱
使債權已經全部清償，抵押權亦不當然隨之消滅。兩造並未合意終止該抵押權設定契
約，上訴人主張系爭抵押權已不存在，請求被上訴人協同辦理塗銷登記云云，即有未
合。次查，上訴人雖又主張：系爭抵押權係為林江河向被上訴人借貸，由乙○○四兄
弟為連帶保證人，因而設定，唯有基此法律關係所生之不特定債權，方為系爭抵押權
所擔保之債權。林憲章於八十四年一月二十五日向被上訴人借款二百五十萬元，復於
八十六年一月二十七日，以「宏大蘭園」名義，向被上訴人借款二百五十萬元，連同
前借二百五十萬元，簽發面額五百萬元本票交付，並非系爭抵押權擔保之債權云云。
惟兩造間之抵押權設定契約書其他約定事項第一點約定：「立抵押權設定契約書人（
擔保物提供人）所提供之本抵押物之擔保範圍，包括債務人、擔保物提供人對於抵押
權人臺中區中小企業銀行（以下簡稱貴行，包括總分支機構），為擔保對貴行過去（
包括原臺中區合會儲蓄股份有限公司）、現在及將來所負之合會金、借款、票據、保
證、損害賠償等以及其他一切債務，即在本抵押權設定契約書所定債權本金最高限額
以內之清償及其利息、遲延利息、違約金、執行抵押權費用、以及因債務不履行而發
生之全部損害之賠償」，足證系爭抵押權所擔保債權之基礎關係，係乙○○四兄弟及
林江河對於被上訴人過去、現在及將來所負之一切債務。林憲章積欠被上訴人之五百
萬元借款自為系爭抵押權效力所及。又代理人以本人名義所為之意思表示，直接對本
人發生效力，民法第一百零三條第一項定有明文。上訴人以：乙○○四兄弟提供系爭
抵押物為林江河借款之擔保，因不諳代書業務，遂交付印章，委由代書鐘義雄處理設
定事宜，不知抵押權設定契約書將乙○○四兄弟列為債務人，兩造間其實並無設定最
高限額抵押權之合意等語為由，否認鐘義雄代書所為之效力，要無可採。其請求訊問
證人鐘義雄亦無必要。其次，上訴人於設定後，未曾就抵押權設定契約書及其他約定
事項之內容提出任何異議，迨被上訴人因林憲章無法清償借款，實行抵押權後，始主
張被上訴人未給予三十日以內之合理期間供其審閱，致伊對抵押權設定契約書內容不
了解云云，亦無可採。再者，日本民法雖規定最高限額抵押權就擔保債權發生之原因
基礎關係應加以限定，但我國並未如是立法，上訴人主張系爭最高限額抵押權就擔保
債權發生之原因基礎關係未加限定，不具效力云云，即無可採。且系爭抵押權設定契
約書其他約定事項第一點約定：「立抵押權設定契約書人（擔保物提供人）所提供之
本抵押物之擔保範圍，包括債務人、擔保物提供人對於抵押權人臺中區中小企業銀行
（以下簡稱貴行，包括總分支機構），為擔保對貴行過去（包括原臺中區合會儲蓄股
份有限公司）、現在及將來所負之合會金、借款、票據、保證、損害賠償等以及其他
一切債務，即在本抵押權設定契約書所定債權本金最高限額以內之清償及其利息、遲
延利息、違約金、執行抵押權費用、以及因債務不履行而發生之全部損害之賠償」，
已約明所擔保債權發生原因基礎關係限定於基於合會金、借款、票據、保證、損害賠
償所發生之債權。上訴人前開主張，容有誤會。又林江河借款時，由乙○○四兄弟為
連帶保證人，並無礙於系爭抵押權之擔保範圍，僅四兄弟就林江河前開借款債務並負
連帶清償責任而已。上訴人執此而主張系爭最高限額抵押權僅擔保被上訴人對林江河
之前揭特定債權，亦有未合。再查基於契約自由原則，銀行對於借款人借款之要求，
並無承諾之義務，得審酌借款人之資力、信用，及是否提供擔保等要件，以為決定。
若借款人能提供最高限額抵押權，以擔保銀行債權，降低其風險，當能增強銀行之放
款意願，並以較優惠之條件，自銀行獲得融資，此於銀行及借款人雙方乃平等互惠。
是否提供擔保，訂定抵押權設定契約書﹖係設定普通抵押權或最高限額抵押權﹖提供
何種價值之抵押物﹖最高限額抵押權之存續期間如何﹖均任由當事人自由決定，有關
約定應無違反平等互惠原則而顯失公平情事。上訴人主張系爭抵押權設定契約書條款
違反消費者保護法第十二條規定，亦無可採。從而，其以林江河之五百萬元債權已清
償完畢，林憲章之五百萬元債權非系爭抵押權效力所及為由，訴請確認系爭抵押權不
存在，並請求被上訴人協同辦理塗銷系爭抵押權登記，即難准許等詞，為其判斷之依
據。
惟查：代理人以本人名義所為之意思表示，直接對本人發生效力，為民法第一百零三
條第一項所明定。代理人與對造當事人所訂立之契約內容究竟如何，即應就代理人代
為之真意而為審究。上訴人主張：乙○○四兄弟係因其父林江河向被上訴人借款，出
任連帶保證人，並提供系爭抵押物為抵押擔保，而交付印章，委任代書鐘義雄辦理相
關事宜等語。若果所言屬實，鐘義雄代理乙○○四兄弟辦理相關事宜，雖與被上訴人
簽訂抵押權設定契約書，並列載乙○○四兄弟為債務人，而設定系爭抵押權，惟該抵
押權設定契約書之其他約定事項係印就之文書，鐘義雄究係因乙○○四兄弟為連帶保
證人，同意列為債務人，或係與被上訴人合意，併就乙○○四兄弟個人之合會金、借
款、票據、保證、損害賠償所發生之一切債權，均在抵押擔保之列，即有訊問鐘義雄
之必要。原審認無訊問必要，而否決上訴人訊問鐘義雄之聲請，尚有未洽。再者，最
高限額抵押契約定有存續期間者，其期間雖未屆滿，然若其擔保之債權所由生之契約
已合法終止（或解除或以其他原因而消滅），且無既存之債權，將來亦確定不再發生
債權，其原擔保之存續期間內所可發生之債權，已確定不存在，依抵押權之從屬性，
應許抵押人請求塗銷抵押權設定登記，庶符衡平法則，此與本院六十六年臺上字第一
○九七號判例後段所示擔保之債權所由生之契約並未消滅而任意終止抵押權契約之情
形不同，已經本院於七十六年度第三次民事庭會議決定在案。原審謂系爭抵押權存續
期間尚未屆滿，縱令債權已然清償，抵押權亦不當然消滅，不得訴請塗銷抵押權設定
登記云云，其法律見解尚有可議。又上訴人提起本件訴訟，請求塗銷系爭抵押權設定
登記，雖未明言以訴狀繕本之送達終止兩造間抵押權契約，惟是否有此意思，事實審
法院亦非不得本於職權予以適當之闡明。再消費者保護法第十一條第一項規定：「企
業經營者與消費者訂定定型化契約前，應有三十日以內之合理期間，供消費者審閱全
部條款內容」，同條第二項規定：「違反前項規定者，該條款不構成契約之內容。但
消費者得主張該條款仍構成契約之內容」。上訴人主張系爭抵押權設定契約之其他約
定事項第一點約定係定型化契約，倘若可採，其據此主張：伊未審閱系爭抵押權設定
契約書，系爭抵押權設定契約之訂立有違前開規定，該條款不應構成契約之內容等語
，能否採取，即有進一步研求之必要。原審徒以上訴人於被上訴人實行抵押權時，始
出而爭執契約條款未經審閱，尚無可採為由，而為不利上訴人之認斷，亦有未洽。上
訴論旨，求予廢棄原判決，非無理由。
據上論結，本件上訴為有理由。依民事訴訟法第四百七十七條第一項、第四百七十八
條第一項，判決如主文。
中      華      民      國    八十八    年      三      月      五      日
                              最高法院民事第五庭
                                  審判長法官  吳  啟  賓
                                        法官  洪  根  樹
                                        法官  謝  正  勝
                                        法官  劉  福  來
                                        法官  黃  熙  嫣
      右正本證明與原本無異
                                              書  記  官
中      華      民      國    八十八    年      三      月    二十五    日
